【裁判字號】    98,訴,3071
【裁判日期】    981103
【裁判案由】    偽造有價證券
【裁判全文】
臺灣臺中地方法院刑事判決              98年度訴字第3071號
公  訴  人  臺灣臺中地方法院檢察署檢察官
被      告  己○○
指定辯護人  本院公設辯護人  丙○○
上列被告因偽造有價證券案件，經檢察官提起公訴（98年度偵字
第5729號），本院判決如下：
    主       文
己○○連續意圖供行使之用，而偽造有價證券，處有期徒刑壹年
柒月，如附表編號1至8「偽造之署名或印文數量」欄所示之偽造
署名、印文均沒收。又意圖供行使之用，而偽造有價證券，處有
期徒刑壹年陸月，偽造之「丁○○」署名壹枚沒收。主刑部分應
執行有期徒刑壹年拾月，緩刑參年，並應履行本院臺中簡易庭98
年度司中調字第1193號損害賠償事件調解成立筆錄有關其應給付
聲請人乙○○之調解成立內容。
    犯 罪 事 實
一、己○○（原名蔡嘉純）因其不知情之弟蔡士弘需錢急用，其
    自己並無資金可供借用，乃陸續向乙○○商借，其各次借款
    均以自己名義簽發本票，而因乙○○要求須有保證人以擔保
    債權，己○○乃為下列不法行為：
  (一)己○○意圖供行使之用，基於偽造有價證券之概括犯意，於
    92年5月9日起至95年5月26日止，在臺中巿某路段之春水堂
    餐廳等處，先後多次均未經甲○○、丁○○、庚○○、戊○○○、辛○○等人同意，分別冒用「甲○○」、「丁○○」
    、「庚○○」、「戊○○○」、「辛○○」之名義，於如附
    表編號1至8所示之本票發票人欄，偽簽「甲○○」、「丁○○」、「庚○○」、「戊○○○」、「辛○○」之署名或印
    文各1枚，而偽造用以表示甲○○等人與己○○共同簽發如
    附表編號1至8所示之本票，並持以交付乙○○而行使之，其
    各次偽造之時間、地點、本票號碼、金額、共同發票人名義
    及署名或印文數量均詳如附表編號1至8所示。
  (二)己○○意圖供行使之用，基於偽造有價證券之犯意，於95年
    7月21日，在臺中巿火車站某處，未經丁○○同意，冒用
    「丁○○」之名義，於如附表編號9所示之本票發票人欄，
    偽簽「丁○○」之署名1枚，而偽造用以表示丁○○與己○○共同簽發如附表編號9所示之本票，並持以交付乙○○而
    行使之，其偽造之本票號碼、金額詳如附表編號9所示。
  (三)乙○○收取上開本票後，因而將金錢貸與己○○，致生損害
    於甲○○、丁○○、庚○○、戊○○○、辛○○等人及乙○○。嗣因己○○無力清償上開借款債務，乙○○即持附表編
    號4、6、7、9號之本票，分別向本院及臺灣嘉義地方法院聲
    請支付命令及本票裁定獲准，丁○○等人分別收受該裁定後
    始發現上情，己○○為免上開借款債務連累丁○○等人，乃
    於犯罪發覺前即98年2月26日向臺灣臺中地方法院檢察署自
    首而接受裁判。
二、案經臺灣臺中地方法院檢察署檢察官偵查起訴。
    理       由
一、按被告以外之人於審判外之陳述，雖不符刑事訴訟法第159
    條之1至第159條之4之規定，然經當事人於審判程序同意作
    為證據，法院審酌該言詞陳述作成時之情況，認為適當者，
    亦得為證據；當事人、代理人或辯護人於法院調查證據時，
    知有刑事訴訟法第159條第1項不得為證據之情形，而未於言
    詞辯論終結前聲明異議者，視為有前項之同意，刑事訴訟法
    第159條之5定有明文。查告訴人乙○○於審判外之陳述，固
    屬傳聞證據，惟被告就前開審判外之陳述，於原審及本院審
    理中均不爭執其證據能力，亦未曾於言詞辯論終結前聲明異
    議，本院審酌上開陳述作成時之情況，並無違法取證之瑕疵
    ，認以之作為證據為適當，揆諸上開規定，上開證人於審判
    外之陳述有證據能力。
二、訊據被告己○○（下稱被告）於偵查及本院審理中均坦承有
    於上開時、地未經被害人甲○○、丁○○、庚○○、戊○○○、辛○○之同意而以其等名義為共同發票人而偽造如附表
    編號1至9所示本票之事實，核與告訴人乙○○指訴情節相符
    ，並有如附表編號1、2、3、5、8所示本票之影本各1紙及被
    告之戶籍謄本、本院支付命令1件、臺灣嘉義地方法院民事
    裁定正本影本2件、和解書5紙、偽造本票之明細表1紙附卷
    可稽，足認被告之自白與事實相符，本件事證明確，被告犯
    行堪予認定。
三、論罪科刑之說明：
  (一)按被告行為後，刑法及刑法施行法業於94年2月2日總統以華
    總一義字第0940一義字第09400014901號令修正公布，並於
    95年7月1日施行（下稱新刑法，修正前刑法下稱舊刑法），
    刑法第33條第5款罰金刑、第55條牽連犯條文均有修正。而
    新刑法第2條第1項之規定，係規範行為後法律變更所生新舊
    法律比較適用之準據法，於新刑法施行後，應適用新刑法第
    2條第1項之規定，為「從舊從輕」之比較（最高法院95年5
    月23日刑事庭第8次會議決議及95年11月7日第21次刑事庭會
    議95年刑議字第6號決議參照），經比較結果，(1)關於法定
    刑罰金部分：修正後刑法第33條第5款規定「罰金：新臺幣
    一千元以上，以百元計算之」，與修正前刑法第33條第5款
    規定「罰金：一（銀）元以上」相較，刑法分則中關於有罰
    金刑之規定者，於修正前最低度之法定刑係銀元1元即新臺
    幣3元，而於修正後則係新臺幣1000元，比較修正前後之規
    定，修正後之規定並未非有利於被告，應適用修正前刑法第
    33條第5款之規定；(2)關於刑法第55條牽連犯、第56條連續
    犯之規定，業經修正廢止，比較新舊法律之規定，以修正前
    之規定（即有牽連犯之規定）對被告較為有利，依刑法第2
    條第1項前段規定，應依修正前刑法第55條、第56條規定，
    適用牽連犯、連續犯之規定。
  (二)按本票乃表彰財產權之證券，行使或處分本票上所表彰之權
    利，以本票之占有為必要，且本件本票9紙係於國內發行及
    流通，本身並具價格（金額）之標示，足認係刑法第201條
    第1項所規定之有價證券；次按刑法第201條第1項所稱之「
    偽造」，係指無權簽發而冒用他人名義簽發而言；則被告意
    圖供行使之用，未經如附表編號1至9所示被害人甲○○等人
    同意或授權，在前揭時、地偽造被害人甲○○等人之姓名或
    印文為共同發票人而偽造前開本票，並進而交付告訴人乙○○持以行使，核與刑法第201條第1項之偽造有價證券罪構成
    要件該當。又署押、印文為構成有價證券之一部，如於偽造
    之有價證券上偽造署押、印文，即吸收於偽造有價證券行為
    之內，不另構成偽造署押、印文罪名（最高法院26年上字第
    13 62號判例參照）。茲對被告之論罪說明如下：
  (1)被告於偽造有價證券後，復持以行使，其行使偽造有價證券
    之低度行為，為偽造有價證券之高度行為所吸收，不另論罪
    。
  (2)按行使偽造有價券，以取得票面價值之對價，除以偽造之有
    價證券供作擔保或作為新債清償而借款外，固不另成立詐欺
    罪名（最高法院25年上字第1814號、31年上字第409號判例
    、62年度第1次刑庭庭長會議決議參照）。惟本件被告簽發
    附表編號1至9所示本票，係供擔保其向告訴人借款之用，其
    行使該本票並非以取得票面價值之對價為目的，均應另成立
    刑法第339條第1項之詐欺取財罪。被告所犯各次詐欺取財罪
    及偽造有價證券罪間，有方法、結果之牽連關係，均應依修
    正前刑法第55條牽連犯之規定，從一重論以偽造有價證券罪
    ；公訴意旨就被告所犯詐欺取財罪部分漏未論罪，尚有未洽
    ，附此敘明。
  (3)被告所為如附表編號1至8所示多次偽造有價證券犯行，各罪
    之犯罪時間緊接，方法相同，並均觸犯構成要件相同之罪，
    顯係基於概括犯意反覆為之，為連續犯，應依修正前刑法第
    56條規定，論以一罪，並加重其刑。
  (4)查刑法於94年2月2日修正公布，刪除第56條所定連續犯之規
    定，自95年7月1日施行。而基於概括之犯意，連續數偽造有
    價證券行為，於刑法修正刪除連續犯規定之前，均依連續犯
    論以一罪。此次刑法第56條修正理由之說明，謂「對繼續犯
    同一罪名之罪者，均適用連續犯之規定論處，不無鼓勵犯罪
    之嫌，亦使國家刑罰權之行使發生不合理之現象」、「基於
    連續犯原為數罪之本質及刑罰公平原則之考量，爰刪除有關
    連續犯之規定」等語，即係將本應各自獨立評價之數罪，回
    歸本來就應賦予複數法律效果之原貌。因此，就刑法修正施
    行後多次偽造有價證券之犯行，採一罪一罰，始符合立法本
    旨。被告所為如附表編號1至8所示連續偽造有價證券犯行，
    與被告所為如附表編號9所示偽造有價證券犯行，犯意各別
    ，行為互殊，應予分論併罰。
  (5)被告在犯罪未被發覺前之98年2月26日，向臺灣臺中地方法
    院檢察署自首而受裁判，此有刑事自首狀在卷可考，顯見被
    告有悔悟之心，符合自首規定，應依刑法第62條前段規定減
    輕其刑。
  (三)本院審酌被告平日素行良好，有臺灣臺中地方法院檢察署刑
    案資料查註紀錄表、臺灣高等法院被告全國前案紀錄表附卷
    可參，被告係為其弟紓困而罹刑章，其固偽簽如附表編號1
    至9所示被害人甲○○等人之署名為共同發票人，惟其目的
    係因其弟需錢急用而供擔保借款之用，被告實際上並未獲取
    任何利益，且被告亦同時擔任發票人，嗣後債權人追償債務
    時，被告仍須負全部給付之責任，況被告冒名偽簽之如附表
    編號1至9所示被害人甲○○等對象均係其至親好友，尚不致
    引起廣泛社會大眾交易安全，犯案情節非重，對於金融秩序
    危害不大，且被告犯後已坦承犯行，態度良好，復與被害人
    乙○○於本院審理時就債務數額及清償方式達成共識（見本
    院98年10月13日審判筆錄）等一切情狀，量處如主文所示之
    刑，並定其執行刑。按在票據上簽名者，依票上所載文義負
    責，2人以上共同簽名者，應連帶負責；又票據之偽造或票
    據上簽名之偽造，不影響於真正簽名之效力，從而2人以上
    共同在本票之發票人欄簽名者，應連帶負發票人責任，倘其
    中有部分屬於偽造，雖不影響於其餘真正簽名者之效力，但
    偽造之部分，仍應依上開規定，諭知沒收，至非屬偽造之發
    票人部分，則仍屬有效之票據，不在應依法沒收之列（最高
    法院84年臺上字第1550號判例、90年臺上字第1733 號判決
    參照），本件被告以如附表編號1至9所示甲○○、丁○○、
    庚○○、戊○○○、辛○○等人名義為共同發票人所簽發如
    附表1至9所示之本票，僅「甲○○」、「丁○○」、「庚○○」、「戊○○○」、「辛○○」為發票人部分係屬偽造，
    被告之簽名既為真正，其為發票人部分則仍屬有效之票據，
    不在應依法沒收之列，自應依刑法第219條規定，就如附表
    編號1至9「偽造之署名或印文數量」欄所示之偽造署名、印
    文諭知沒收之。
  (四)查被告於本件犯罪前，並未受有期徒刑以上之罪刑宣告，有
    臺灣臺中地方法院檢察署刑案資料查註紀錄表、臺灣高等法
    院被告全國前案紀錄表附卷可參，被告所為本件犯行固值非
    難，惟被告冒名偽簽之對象係其至親好友，尚不致引起廣泛
    社會大眾交易安全，犯案情節非重，對於金融秩序危害不大
    ，且告訴人追償債務時，被告仍須負全部給付之責任，已見
    前述，本院審酌上情，認其經過此次之判刑後，當知警惕，
    不致有再犯之虞，其所宣告之刑，本院認以暫不執行為適當
    ，爰依法宣告緩刑3年（依最高法院95年第8次刑事庭會議決
    議：犯罪在新法施行前，新法施行後，緩刑之宣告，應適用
    新法第74條之規定，故本件並無比較新舊法適用之問題）；
    又被告與被害人乙○○於本院審理時就債務數額及清償方式
    已達成共識，即被告願意支付被害人乙○○新臺幣70萬元，
    支付方式按月給付新臺幣2萬元至清償完畢日止（見本院98
    年10月13日審判筆錄），復與告訴人乙○○於本院臺中簡易
    庭98年度司中調字第1193號損害賠償事件成立調解（見卷附
    之調解成立筆錄），爰命被告於緩刑期間履行該調解成立內
    容，以資兼顧。
據上論斷，應依刑事訴訟法第299條第1項前段，刑法第2條第1項
、修正前刑法第55條、第56條、刑法第201條、第339條第1項、
第62條前段、第74條第1項第1款、第2項第3款、第219條，刑法
施行法第1條之1第1項、第2項前段，判決如主文。
本案經檢察官鐘祖聲到庭執行職務。
中    華    民    國    98    年    11    月     3    日
               刑事第四庭    審判長法  官   鄭永玉
                                   法  官   張恩賜
                                   法  官   潘曉玫
以上正本證明與原本無異。
如不服本判決應於收受送達後10日內向本院提出上訴書狀，並應
敘述具體理由；其未敘述上訴理由者，應於上訴期間屆滿後20日
內向本院補提理由書（均須按他造當事人之人數附繕本）「切勿
逕送上級法院」。
                                   書記官   蔡伸蔚
中    華    民    國    98    年    11    月     3    日
附錄論罪科刑法條
中華民國刑法第201條
（有價證券之偽造變造與行使罪）
意圖供行使之用，而偽造、變造公債票、公司股票或其他有價證
券者，處3 年以上 10 年以下有期徒刑，得併科 3 千元以下罰
金。
行使偽造、變造之公債票、公司股票或其他有價證券，或意圖供
行使之用，而收集或交付於人者，處 1 年以上 7 年以下有期徒
刑，得併科 3 千元以下罰金。
中華民國刑法第339條
（普通詐欺罪）
意圖為自己或第三人不法之所有，以詐術使人將本人或第三人之
物交付者，處 5 年以下有期徒刑、拘役或科或併科 1 千元以下
罰金。
以前項方法得財產上不法之利益或使第三人得之者，亦同。
前二項之未遂犯罰之。
 附  表
┌─┬───┬─────┬────┬────┬───┬────┬─────┐
│編│發票日│票     號 │本票金額│共同發票│偽造日│偽造地點│偽造之署名│
│號│      │          │(新臺幣)│人      │期    │        │或印文數量│
├─┼───┼─────┼────┼────┼───┼────┼─────┤
│ 1│92年5 │          │13萬元  │甲○○  │92年5 │臺中市某│「甲○○」│
│  │月9日 │WG0000000 │        │        │月9日 │春水堂餐│署名一枚  │
│  │      │          │        │        │      │廳      │          │
├─┼───┼─────┼────┼────┼───┼────┼─────┤
│ 2│92年8 │          │7萬元   │甲○○  │92年8 │臺中市某│「甲○○」│
│  │月18日│WG0000000 │        │        │月18日│春水堂餐│署名及印文│
│  │      │          │        │        │      │廳      │各一枚    │
├─┼───┼─────┼────┼────┼───┼────┼─────┤
│ 3│92年10│          │15萬元  │甲○○  │92年10│臺中市某│「甲○○」│
│  │月13日│TH0000000 │        │        │月13日│春水堂餐│署名一枚  │
│  │      │          │        │        │      │廳      │          │
├─┼───┼─────┼────┼────┼───┼────┼─────┤
│ 4│93年7 │          │10萬元  │丁○○  │93年7 │臺中市精│「丁○○」│
│  │月27日│TH0000000 │        │        │月27日│誠十六街│署名一枚  │
│  │      │          │        │        │      │某處    │          │
├─┼───┼─────┼────┼────┼───┼────┼─────┤
│ 5│93年9 │          │7萬元   │庚○○  │93年9 │臺中市精│「庚○○」│
│  │月24日│TH0000000 │        │        │月24日│誠路某處│署名一枚  │
├─┼───┼─────┼────┼────┼───┼────┼─────┤
│ 6│93年12│          │30萬元  │戊○○○│93年12│臺中市精│「戊○○○│
│  │月3日 │TH0000000 │        │        │月3日 │誠路某處│」署名一枚│
├─┼───┼─────┼────┼────┼───┼────┼─────┤
│ 7│94年8 │          │40萬元  │辛○○  │94年8 │臺中市精│「辛○○」│
│  │月29日│TH0000000 │        │        │月29日│誠路某處│署名一枚  │
│  │      │          │        │        │      │        │          │
├─┼───┼─────┼────┼────┼───┼────┼─────┤
│ 8│95年5 │          │600萬元 │丁○○  │95年5 │臺中市大│「丁○○」│
│  │月26日│TH0000000 │        │        │月26日│墩路某咖│署名一枚  │
│  │      │          │        │        │      │啡館    │          │
├─┼───┼─────┼────┼────┼───┼────┼─────┤
│ 9│95年7 │          │12萬元  │丁○○  │95年7 │臺中火車│「丁○○」│
│  │月21日│TH0000000 │        │        │月21日│站某處  │署名一枚  │
└─┴───┴─────┴────┴────┴───┴────┴─────┘


司法院資訊處製作；財團法人民間司法改革基金會備份。
